臺灣高等法院民事判決
109年度上易字第543號
上  訴  人  高清標  
訴訟代理人  李亦庭律師
上  訴  人  李高月嬌
            陳高森枝
            高青山  
            高維志  

            高瑄鎂  
            莊淑珍  
被 上訴 人  高鍇欣  
訴訟代理人  吳慶隆律師
            王子鳴律師
上列當事人間請求分割共有物等事件，上訴人對於中華民國109
年3月18日臺灣新北地方法院108年度訴字第1856號第一審判決，
提起上訴，本院於110年1月19日言詞辯論終結，判決如下：
    主  文
原判決廢棄。
兩造共有如原判決附圖編號247⑴、652⑴所示建物之事實上處分權
應予原物分割，全部分配予被上訴人取得，並由被上訴人按附表
【Ｃ欄】所示金額補償金錢與上訴人。
第一、二審訴訟費用由兩造按附表【Ａ欄】所示比例負擔。
　　事實及理由
壹、程序方面：
一、訴訟標的對於共同訴訟之各人必須合一確定者，共同訴訟人
    中一人之行為有利益於共同訴訟人者，其效力及於全體，此
    觀民事訴訟法第56條第1項第1款前段規定自明。又分割共有
    物之訴為固有必要共同訴訟，其訴訟標的對於各共有人必須
    合一確定。本件雖僅上訴人高清標提起上訴，惟分割共有物
    之訴訟標的對於原審共同被告高維志、高青山、李高月嬌、
    陳高森枝、高瑄鎂、莊淑珍必須合一確定，且形式上觀之，
    高清標提起上訴，有利於其他共同被告6人，是依前揭法條
    規定，上訴效力及於該6人，爰將其等同列上訴人。
二、不變更訴訟標的，而補充或更正事實上或法律上之陳述者，
    非為訴之變更或追加，民事訴訟法第256條亦有明文。又裁
    判分割共有物屬形成判決，法院定共有物之分割方法，不受
    當事人聲明之拘束。是當事人主張之分割分案，僅為攻擊防
    禦方法，縱為分割方案之變更或追加，亦僅屬補充或更正事
    實上或法律上之陳述，而非訴之變更或追加。高清標上訴後
    ，被上訴人將原審請求裁判分割之標的更正為門牌新北市○○
    區○○街00巷000號旁鐵皮未辦所有權第1次登記建物（如原判
    決附圖編號247⑴、652⑴所示，面積共25.95平方公尺，下稱
    系爭建物）之事實上處分權（見本院卷第358至359頁），並
    將原審主張之變價分割列為先位方案，增加備位方案為由其
    取得系爭建物事實上處分權後金錢補償其他共有人如附表【
    Ｃ欄】所示（見本院卷第353至354頁），高清標則將分割方
    案之補償金額變更為附表【Ｂ欄】所示（見本院卷第110、28
    5頁），均屬補充或更正事實上或法律上之陳述，非屬訴之
    變更、追加。
三、高維志、高瑄鎂、莊淑珍均經合法通知未於言詞辯論期日到
    場，核無民事訴訟法第386條各款所列情形，爰依被上訴人
    之聲請，由其一造辯論而為判決。
貳、實體方面：
一、被上訴人主張：兩造被繼承人高如揚出資興建系爭建物，原
    始取得所有權，未辦所有權第1次登記。其於民國101年7月1
    日死亡，所遺系爭建物業經臺灣高等法院103年度重家上字
    第10號（下稱另案）判決分割確定，由高青山、高清標、李
    高月嬌、陳高森枝、高鍇欣各取得應有部分1/6，莊淑珍、
    高維志、高瑄鎂則公同共有應有部分1/6。系爭建物事實上
    處分權無因法令限制或使用目的不能分割情事，兩造亦無不
    分割之約定，惟無法協議分割。又系爭建物坐落面積25.95
    平方公尺，若依上開應有部分比例分割，每人取得面積過小
    ，不足以提供日常生活使用及經濟利用價值，原物分割顯有
    困難，應以變價分割對共有人較為公平有利。如認應原物分
    割，伊願以附表【Ｃ欄】所示金錢補償上訴人，由伊取得系
    爭建物事實上處分權等情。爰依民法第823條第1項規定，求
    為變價分割系爭建物事實上處分權，所得價金按附表【Ａ欄
    】所示比例分配之判決（原審為如被上訴人分割方案所示之
    判決，高清標提起上訴，其餘上訴人視同上訴）。
二、上訴人方面：
　㈠高清標則以：系爭建物未辦所有權第1次登記，現作為攤位用
    途，長久以來由伊維護、使用迄今，由伊單獨取得，可維持
    建物完整性，持續發揮經濟效用，減少權利變動之經濟不利
    益，方合於公平及經濟之原則等語，資為抗辯。上訴聲明：
    ㈠原判決廢棄；㈡兩造共有系爭建物事實上處分權分由高清標
    單獨所有，並補償其他共有人如附表【Ｂ欄】所示。
　㈡高青山、李高月嬌、陳高森枝則均以：伊原同意被上訴人所
    提變價分割之方案，但如高清標願補償李高月嬌、陳高森枝
    各100萬元，補償高青山、被上訴人各80萬元，則同意分給
    高清標等語，資為抗辯。
　㈢莊淑珍、高瑄鎂未於本院言詞辯論期日到庭，惟具狀陳稱：
    高清標很早就使用系爭建物擺攤維生，為避免影響其生活，
    伊同意將系爭建物分給高清標，不同意變價分割等語。
　㈣高維志未於本院準備程序及言詞辯論期日到庭，惟於原審陳
    稱：伊同意被上訴人所提變價分割之方案等語。
三、高如揚生前興建系爭建物而原始取得所有權，現由高清標占
    有使用及維護管理，並將建物內之豬肉攤、水果攤分別交由
    訴外人陳建彰、林怡青經營；高如揚於101年7月1日死亡，
    其子女高清標、高鍇欣、李高月嬌、陳高森枝、高青山、高
    輝雄為繼承人，高輝雄嗣於102年12月25日死亡，高維志、
    高瑄鎂、莊淑珍為繼承人，兩造為高如揚之全體繼承人，無
    人拋棄繼承；系爭建物所有權前經本院另案判決分割由兩造
    按附表【Ａ欄】所示比例共有，並無因使用目的不能分割，
    兩造亦未定有不分割協議等事實，有本院另案判決書、系爭
    建物照片、土地複丈成果圖為憑（見原審調字卷第17至41頁
    、原審卷第87至91頁、第107頁），並為兩造所不爭執，堪
    信屬實。
四、法院之判斷：
　㈠除法令另有規定、因物之使用目的不能分割或契約訂有不分
    割之期限者外，各共有人得隨時請求分割共有物。法院得因
    任何共有人之請求，命以原物分配於各共有人，但各共有人
    均受原物之分配顯有困難者，得將原物分配於部分共有人。
    原物分配顯有困難時，方得變賣共有物，以價金分配於各共
    有人；或以原物之一部分分配於各共有人，他部分變賣，以
    價金分配於各共有人。以原物為分配時，如共有人中有未受
    分配，或不能按其應有部分受分配者，得以金錢補償之，此
    觀民法第823條第1項、第824條第2項、第3項規定甚明。是
    可知裁判分割共有物，係以原物分配於全體共有人為原則；
    共有人均受原物分配顯有困難時，始以原物分配於部分共有
    人，並以金錢補償未受分配之共有人；而原物分配顯有困難
    時，方以變賣共有物並以價金分配於各共有人之變價分割。
    又分割共有物究以原物分割或變價分割為適當，法院應斟酌
    當事人意願、共有物之使用情形、經濟效用及全體共有人之
    利益等情形而為適當之分割，不受共有人所主張分割方法之
    拘束。
　㈡系爭建物係由兩造被繼承人高如揚出資興建，原始取得所有
    權，未辦理所有權第1次登記，現由兩造按附表【Ａ欄】所示
    比例共有之事實，為兩造所不爭執，業如前述。然依民法第
    759條規定，因繼承、強制執行、徵收、法院之判決或其他
    非因法律行為，於登記前已取得不動產物權者，應經登記，
    始得處分其物權。而分割共有物為處分行為，如繼承取得不
    動產，非經繼承登記，自不得分割共有物。兩造共有系爭建
    物所有權，雖因該建物未辦裡所有權第1次登記，無從辦理
    繼承登記後，為所有權分割之處分行為。然系爭建物之事實
    上處分權，包含於所有權，亦為兩造所繼承，具財產權之性
    質，且非屬不動產物權，並無民法第759條規定之適用，自
    無須登記即可分割。是被上訴人主張系爭建物之事實上處分
    權未因使用目的不能分割，兩造未定有不分割之約定，但無
    法協議分割，而請求裁判分割系爭建物之事實上處分權，自
    屬有據。
　㈢系爭建物現供豬肉攤、水果攤使用，室內無隔間等節，有現
    場照片可稽（見原審卷第91頁）。而系爭建物坐落面積為25
    .95平方公尺，如依附表【Ａ欄】所示比例分配予兩造，高清
    標、高鍇欣、李高月嬌、陳高森枝、高青山各自取得及高維
    志、高瑄鎂、莊淑珍公同共有取得至多僅4.325平方公尺【
    計算式：25.95×1/6＝4.325】，而有面積過小無法發揮建物
    應有通常合理利用功能之情形，且損及建物完整性及使用現
    況，故共有人均受原物分配顯有困難。然系爭建物仍得分配
    於部分或單一共有人，並以金錢補償未受分配之其他共有人
    ，且部分共有人有單獨取得系爭建物事實上處分權並以金錢
    補償其他共有人之意願（詳下述），而無原物分配顯有困難
    之情形，揆諸前揭說明，自不得捨原物分配而逕採變價分割
    之方案。被上訴人主張之先位分割方案為變價分割，自無可
    取。
　㈣依高青山、李高月嬌、陳高森枝之陳述，其等均無意願取得
    系爭建物事實上處分權，而希望取得金錢補償（見本院卷第
    358頁），但高清標不接受該3人提出之補償方案（見本院卷
    第359頁）。高維志於原審已陳明同意被上訴人提出之變價
    分割方案（原審卷第41頁），足徵其亦無意願取得系爭建物
    事實上處分權，而希望取得金錢補償。莊淑珍、高瑄鎂則陳
    稱同意由高清標取得系爭建物事實上處分權（見本院卷第22
    7頁），可見其等亦無意願取得系爭建物事實上處分權。故
    原物分配時，依高青山、李高月嬌、陳高森枝、莊淑珍、高
    瑄鎂、高維志之意願，可無須將系爭建物事實上處分權分配
    予上開6人，而逕以金錢補償即可。又高清標與被上訴人（
    備位分割方案）均有意願單獨取得系爭建物事實上處分權，
    並分別以附表【Ｂ欄】、【Ｃ欄】所示金錢補償其他共有人。
    審諸該2人如單獨取得，均對系爭建物可為完整之利用，發
    揮較高之經濟效用，然因被上訴人提出之補償金額較高清標
    為高，對其他共有人較為有利，自應採被上訴人之備位分割
    方案，將系爭建物事實上處分權分配予被上訴人取得，並由
    被上訴人按附表【Ｃ欄】所示金錢補償其他共有人。
　㈤高清標雖辯稱：伊已與被上訴人和解，系爭建物與其無關，
    不得請求裁判分割云云，並提出和解筆錄為憑（見原審卷第
    47至48頁）。然細繹該和解筆錄，係就被上訴人請求高清標
    返還不當得利所為之和解，自與分割系爭建物無涉，不影響
    被上訴人請求裁判分割共有物之權利，高清標所辯要難採信
    。高清標再辯稱：伊承租系爭建物坐落土地，經營、管理、
    使用系爭建物迄今10餘年，並以建物內之攤販維生，應依現
    況分歸伊所有云云。然系爭建物為兩造所共有，高清標現單
    獨使用之，未證明已得其他共有人同意，其占用系爭建物之
    利益難謂正當，如依此現況將系爭建物分配予高清標單獨取
    得，無異縱容共有人事先占用共有物以取得原物分配之先機
    ，而對其他共有人難謂公平，高清標所辯自無可取。至於坐
    落土地之租約與攤販現由他人經營等節，經核均不影響分割
    方案之擇定，併此敘明。
五、綜上所述，被上訴人依民法第823條第1項規定，請求判決分
    割系爭建物事實上處分權，洵屬正當。本院斟酌當事人意願
    、共有物之使用情形、經濟效用及全體共有人之利益等情，
    認應將系爭建物事實上處分權分配予被上訴人取得，並由其
    按附表【Ｃ欄】所示金錢補償其他共有人為適當。原審為變
    價分割之判決，容有未洽。上訴意旨指摘原判決不當，求予
    廢棄改判，非無理由，爰由本院將原判決廢棄，改判如主文
    第2項所示。
六、本件事證已臻明確，兩造所為其餘攻擊、防禦及舉證，經本
    院審酌後，認與判決結論均無影響，爰不一一論列，附此敘
    明。
參、據上論結，本件上訴為有理由，依民事訴訟法第463條、第3
    85條第1項、第450條、第80條之1，判決如主文。
中　　華　　民　　國　 110  　年　　1　　 月　　26　　日
                  民事第十八庭 
                        審判長法  官  黃明發
                              法  官  周美雲
　　　　　　　　　　　　　　　法  官  賴彥魁   
正本係照原本作成。
不得上訴。
中　　華　　民　　國　 110  　年　　1　　 月　　26　　日
                              書記官  高瑞君  

附表：
 編號   共有人 【Ａ欄】 分割前之應有部分比例 【Ｂ欄】 上訴人高清標分割方案之補償金額 【Ｃ欄】 被上訴人備位分割方案之補償金額 1 高鍇欣 1/6 350,000元 -- 2 高清標 1/6 -- 400,000元 3 李高月嬌 1/6 350,000元 400,000元 4 陳高森枝 1/6 350,000元 400,000元 5 高青山 1/6 350,000元 400,000元  6 高維志 高瑄鎂 莊淑珍 1/6 （公同共有） 350,000元 （公同共有） 400,000元 （公同共有）  備註   合計為1 以系爭建物價值210萬元計算補償金額（本院卷第285頁） 以系爭建物價值240萬元計算補償金額（本院卷第354頁）